臺灣高等法院刑事裁定　　　　　　　　100年度聲再字第122號
再審聲請人
即受判決人　毛金鐸
上列再審聲請人因偽造文書等案件，對於本院99年度上訴字第14
41號，中華民國100年3月15日第二審確定判決（第一審案號：臺
灣臺北地方法院98年度易字第2220號，起訴案號：臺灣臺北地方
法院檢察署98年度偵字第13323號），聲請再審，本院裁定如下
：
    主  文
再審之聲請駁回。
    理  由
一、按刑事訴訟法第421條固規定：不得上訴於第三審法院之案
    件，除前條規定外，其經第二審確定之有罪判決，如就足生
    影響於判決之重要證據漏未審酌者，亦得為受判決人之利益
    ，聲請再審。該所謂漏未審酌之重要證據，須為足生影響於
    判決之重要證據，未經原確定判決審酌者，始足當之，茍業
    經原確定判決審酌，或非足生影響於判決之重要證據，均不
    得據以聲請再審。
二、本件再審聲請意旨指稱：原確定判決，有如下所述之重要證
    據漏未審酌，且影響於判決結果，致聲請人受不利益之有罪
    判決，詳如下述: （一）原確定判決認定依三方合同中「八
    、付款」欄，及「責任: 本合同到岸價執行，到后石碼頭前
    的一切費用由丙方（即山西能源總公司大同燃料部）承擔。
    」所載觀之，均與聲請人所辯相海國際股份有限公司（下稱
    相海公司）應先支付煤炭由山西能源總公司大同燃料部運送
    至石家莊京塘港之火車運費300萬人民幣不符云云。惟查聲
    請人一再陳述本件係緣於96年7月間，台灣之相海公司居中
    牽線，擬介紹中國大陸之山西能源總公司出售煤炭予大陸之
    華陽公司，嗣三方達成合意，由三方於大陸之福建省廈門市
    簽立「煤炭採購合同」，因此，相海公司係立於仲介之角色
    ，另與山西能源總公司約定雙方間之權利義務。此可參照證
    人即華陽公司員工黃銳仲於原法院證稱：「（選任辯護人林
    律師問：這份合同簽約後有無執行？）沒有。（選任辯護人
    林律師問:原因為何?)沒有煤，交不出來。我去買，他交不
    出來。（審判長補充訊問：誰交不出煤？)簽定合同的兩方
    ，甲、乙、丙當中的乙方或丙方？（審判長補充訊問：是乙
    方或丙方？)我不知，他們兩個都是賣方，卻同時要我承擔
    這個責任。」（證2號）;而聲請人提出之「山西能源總公司
    收款收據」，亦經黃東於上開山西省大同市中級人民法院之
    調查筆錄，調查人詢以：「這份於公元2007年10月19日你單
    位給毛金鐸出具的收款收據是否真實？」其回答：「沒錯，
    財務章是我單位的，其上簽字也是我簽的。」（證3號）；
    此外，山西能源總公司並於2010年9月29日出具書面證明「
    2007年7月27日，甲方華陽電業有限公司，乙方相海國際股
    份有限公司，丙方山西能源總公司，三方所簽定的煤炭合同
    是真實合法的。因台灣相海國際股份有限公司沒有履行2007
    年7月12日與山西能源總公司簽訂的合同，貨款沒有及時全
    額到位。致使2007年7月27日所簽訂的工方合同無法執行，
    給山西能源總公司造成巨大損失。山西能源總公司將通過法
    律途徑追究台灣相海國際股份有限公司違約責任。」（證4
    號）。顯然，華陽公司認為賣方係乙方之相海公司與丙方之
    山西能源總公司，且相海公司確已支付300萬人民幣予山西
    能源總公司，事後因山西能源總公司認為相海公司沒有履行
    2007年7月「12」日合同，貨款沒有及時全額到位，致使
    2007年7月「27」日三方合同無法執行，造成山西能源總公
    司巨大損失，山西能源總公司並將追究相海公司違約責任；
    並且，除2007年7月27日三方合同外，山西能源總公司曾與
    相海公司另於2007年7月12日簽有合同。則原確定判決依據
    三方合同中「十、責任：本合同到岸價執行，到后石碼頭前
    的一切費用由丙方承擔。」所載觀之，認定與聲請人所辯相
    海公司應先支付煤炭由山西能源總公司大同燃料部運送至石
    家莊京塘港之火車運費300萬人民幣不符，因而為聲請人不
    利之判決，顯未綜合上開黃銳仲於原法院之證詞、黃東於山
    西省大同市中級人民法院之調查筆錄及山西能源總公司於20
    10年9月29日出具之書面證明等證據資料，而係恣意擷取三
    方合同中之某一條文，因而錯誤認定聲請人辯稱相海公司應
    先支付煤炭由山西能源總公司大同燃料部運送至石家莊京塘
    港之火車運費300萬人民幣，與三方合同中「八、付款」欄
    及「十、責任:本合同到岸價執行，到后石碼頭前的一切費
    用由丙方承擔。」不符，並未考量到山西能源總公司與相海
    公司曾另於2007年7月12日簽有合同，其權利義務可能另有
    約定，其事實之認定顯有違誤。若果（二）又原確定判決認
    定聲請人並非三方合同之任何一方，該300萬人民幣係相海
    公司應付給山西能源緦公司大同燃料部之運費，相海公司何
    不直接匯給山西能源總公司大同燃料部？相海公司又豈會將
    300萬人民帑鉅款先匯入聲請人帳戶之理云云，惟查聲請人
    亦一再表示相海公司係台灣之企業，於大陸並無銀行帳戶，
    而聲請人曾為共產黨員，於大陸有自己之銀行帳戶，乃由自
    稱為相海公司之執行長卜一笑（真實姓名應為:「卜勇征」
    ）委託聲請人，先將300萬元人民幣匯入聲請人於大陸之銀
    行帳戶內，再委請聲請人領出款項後交給山西能源總公司大
    同燃料部之負責人黃東。原確定判決對於上開聲請人所稱，
    未置一詞，已難謂無理由欠備之瑕疵，併屬重要證據漏未審
    酌之違誤。況且，依告訴人所提之第一銀行匯出匯款申報書
    （證5號）上所載，匯款人(申報義務人）應為宮地國際有限
    公司（下稱宮地公司），亦與原確定判決認定係相海公司將
    300萬人民幣匯入聲請人帳戶，而有扞格，亦難謂無重要證
    據漏未審酌之違誤。綜上，原確定判決對前揭重要證據漏未
    審酌，且上開漏未審酌之證據，足以推翻原確定判決所認定
    之事實，本件即已符合刑事訴訟法第421絛之聲請再審理由
    ，聲請人為此依法聲請再審云云。
三、經查：
  (一)本件再審聲請人毛金鐸前因偽造文書等案件，由臺灣臺北地
    方法院檢察署檢察官以98年度偵字第13323 號提起公訴，經
    臺灣臺北地方法院98年度易字第2220號審理後，於99年3月9
    日認定本件再審聲請人被訴偽造文書部分無罪，被訴詐欺取
    財部分則因犯罪事證明確，應判處有期徒刑1年6月。再審聲
    請人與檢察官不服第一審判決提起上訴，經本院99年度上訴
    字第1441號審理後，於100年3月15日，認定原審審理後予以
    論罪科刑，固非無見，惟「原審未認定被告與卜勇征為共同
    正犯，及逕就被告未經追加起訴之偽造文書部分予以判決，
    均有違誤；被告就詐欺部分上訴，猶執陳詞否認犯行，雖無
    理由，惟原判決既有上開可議之處，及檢察官上訴認原判決
    就偽造文書部分係未受請求事項卻誤為無罪判決，為有理由
    」，爰將原判決撤銷，並就被訴詐欺部分予以改判，並判處
    再審聲請人有期徒刑1年6月確定，以上各情，有起訴書及第
    一審、第二審判決可稽。本件再審聲請意旨指稱本院原確定
    判決有刑事訴訟法第421條「就足生影響於判決之重要證據
    漏未審酌」之得聲請再審之情形，無非指稱本院確定判決就
    三期所提出之三方於中國大陸福建省廈門市所簽立之「煤炭
    採購合同」之解讀，並未參酌證人即華陽公司員工黃銳仲於
    本院所為之證詞，亦未明辨審酌，且未綜合黃東於山西省大
    同市中級人民法院之調查筆錄，另未斟酌「山西能源總公司
    」於2010年9月29日出具之書面證明之證據價值，卻恣意擷
    取三方合同中某一條文，因而錯誤認定聲請人所為辯解云云
    。
  (二)本院原確定判決認定本件再審聲請人毛金鐸經由卜勇征（自
    稱卜一笑，未經起訴）之介紹認識宮地董事葉素琴，竟與卜
    勇征共同基於意圖為自己不法所有之犯意聯絡，於民國96年
    10月上旬某日，在臺北市○○○路13號5樓相海公司，向葉
    素琴佯稱為已故總統蔣經國之妻弟，在大陸地區關係良好，
    擁有煤礦配額，擬將煤礦售予台塑廈門公司，又焦炭生意利
    潤豐厚，只要運用其在大陸地區之人脈，不論成交任何一筆
    生意，利潤都是天文數字，惟需三百萬元人民幣將煤礦出給
    台塑廈門公司，而向葉素琴借款四十一萬元美金，並承諾按
    月給予葉素琴五十萬元人民幣之利潤，且所欠之款項將於三
    個月內還清，卜勇征亦在場附和稱毛金鐸在大陸之關係非常
    好，借錢給毛金鐸沒有問題，致葉素琴不疑有他，陷於錯誤
    ，遂委由宮地公司代表人王佩萍於同年10月16日至第一商業
    銀行西門分行，以宮地公司名義匯款41萬元美金（折合新臺
    幣約1339萬2650元）至毛金鐸大陸地區之中國銀行北京分行
    帳號第000000000000000084號帳戶內，詎葉素琴於匯款後，
    毛金鐸迄今非但未依當初約定於三個月內返還借款，亦未給
    付其所稱按月50萬元人民幣之利潤，葉素琴始知受騙。而上
    開事實業據證人葉素琴證稱：被告先前於臺北市○○○路十
    三號相海公司對渠表示其為蔣經國大陸配偶之弟，大陸方面
    對其非常禮遇，只要被告要求就可以取得煤礦配額，要渠先
    出借三百萬人民幣作為煤礦訂金，以後就可以每月給渠五十
    萬元人民幣的利潤，三個月後就可以把本金歸還，所以渠就
    匯了四十一萬美金給被告，折合人民幣為三百多萬元，其中
    三百萬元人民幣為訂金，其餘是要給被告作為交際應酬使用
    ，差額部分相當於八千元美金。渠因相信三個月後就可以取
    回款項，於向宮地公司借款後，就委託宮地公司負責人王佩
    萍於96年10月16日匯41萬元美金給被告。當時被告說煤礦是
    要賣給台塑在大陸廈門的電廠使用，是先向山西煤礦公司購
    買，再賣給廈門電廠，所借的錢只是週轉使用，一旦煤礦賣
    給電廠拿到錢，就會把錢還給渠。在匯款41萬美金之前，見
    過被告兩次，兩次卜一笑都在場，卜一笑是被告的乾兒子，
    卜一笑說被告在大陸地區關係非常好，借錢給被告沒有問題
    等語（見原審卷第41至43頁、他字第3842號），並有第一商
    業銀行匯出匯款申報書在卷可按。被告提出之華陽電業有限
    公司、相海公司、山西能源總公司大同燃料部三方合同，雖
    經大陸地區山西省大同市中級人民法院調查結果該份合同之
    簽名蓋章均屬真正等情，此有該法院調查筆錄在卷可參，然
    依三方合同中「八、付款」欄，及「十、責任：本合同到岸
    價執行，到后石碼頭前的一切費用由丙方（即山西能源總公
    司大同燃料部）承擔。」所載觀之，均與被告所辯相海公司
    應先支付煤炭由山西能源總公司大同燃料部運送至石家莊京
    塘港之火車運費300萬人民幣云云不符（見99年5月20日答辯
    暨調查證據狀所載），況且，被告並非三方合同之任何一方
    ，若果該300萬人民幣係相海公司應付給山西能源總公司大
    同燃料部之運費，相海公司何不直接匯給山西能源總公司大
    同燃料部？相海公司又豈會將300萬人民幣鉅款先匯入被告
    帳戶之理？再徵諸，證人即華陽公司員工黃銳仲於本院審理
    時到庭證稱：2007年7月27日，被告及其乾兒子，另有二、
    三人陪同到華陽公司廈門辦公室，拿三方合同來用印，合同
    上「華陽公司」及「副董事長毛群結」的章，是我們蓋好後
    給被告拿回去處理，這份三方合同，後來因為乙、丙兩方交
    不出煤而沒有執行等語，核與告訴人葉素琴證述：卜一笑為
    被告之乾兒子，被告向其借款時，卜一笑有在旁附和表示被
    告毛金鐸在大陸地區關係非常好乙節相吻合，足認被告確曾
    與卜勇征共同出面與華陽公司接洽煤炭買賣，並共同向告訴
    人佯稱被告為已故總統蔣經國之妻弟，在大陸地區關係良好
    ，再佐以告訴人葉素琴並非上開契約當事人，竟匯鉅額款項
    至被告帳戶中，堪信告訴人葉素琴所指上情，應為真實，被
    告所辯核屬卸責之詞，不足採信，其犯行堪以認定，應依法
    論科。以上各情，有確定判決書可佐。
  (三)聲請人雖稱：(一)本院確定判決就三期所提出之三方於中國大
    陸福建省廈門市所簽立之「煤炭採購合同」之解讀，並未參
    酌證人即華陽公司員工黃銳仲於本院所為之證詞云云；然查
    ，觀之原確定判決理由欄已詳就證人黃銳仲於本院所為之證
    詞予以斟酌審究（見判決書第3頁第5行起）。聲請意旨另稱
    ：(二)原確定判決並未綜合黃東於山西省大同市中級人民法院
    之調查筆錄云云；惟查原確定判決載稱：...被告提出之華
    陽電業有限公司、相海國際股份有限公司、山西能源總公司
    大同燃料部三方合同，雖經大陸地區山西省大同市中級人民
    法院調查結果該份合同之簽名蓋章均屬真正等情，此有該法
    院調查筆錄在卷可參，然依三方合同中「八、付款」欄，及
    「十、責任：本合同到岸價執行，到后石碼頭前的一切費用
    由丙方（即山西能源總公司大同燃料部）承擔。」所載觀之
    ，均與被告所辯相海公司應先支付煤炭由山西能源總公司大
    同燃料部運送至石家莊京塘港之火車運費300萬人民幣云云
    不符（見99年5月20日答辯暨調查證據狀所載），況且，被
    告並非三方合同之任何一方，若果該300萬人民幣係相海公
    司應付給山西能源總公司大同燃料部之運費，相海公司何不
    直接匯給山西能源總公司大同燃料部？相海公司又豈會將
    300萬人民幣鉅款先匯入被告帳戶之理？...等語（確定判決
    第4頁倒數第10行起），衡情顯已就「三方合同」之法律性
    質與權利義務關係加以釐清論斷，而證人黃東於山西省大同
    市中級人民法院之調查筆錄乃係於我國法院以外之其他機關
    所為之審判外陳述，依法不具證據能力，是確定判決自無庸
    予以審認說明。聲請意旨再稱：原確定判決且未斟酌「山西
    能源總公司」於2010年9月29日出具之書面證明之證據價值
    云云；然查觀之再審聲請狀所附之該「證明」，並未經兩岸
    相關機構認證確保其真實性，亦乏證據能力，是原確定判決
    雖未予以明辨審酌，亦尚難指有何違誤可言。
四、綜上，再審意旨所稱上開各節，核與刑事訴訟法第421條所
    稱「原確定判決足生影響之重要證據漏未審酌」之要件有間
    。從而，本件再審之聲請，於法不合，應予駁回。
五、據上論斷，應依刑事訴訟法第433條第1項，裁定如主文。
中    華    民    國  100     年    4     月    12    日
                  刑事第二十庭  審判長法  官  周盈文
                                      法  官  詹駿鴻
                                      法  官  林海祥
以上正本證明與原本無異。
不得抗告。
                                      書記官  林初枝
中    華    民    國   100    年    4     月    12    日